【裁判字號】    89,判,1135
【裁判日期】    890420
【裁判案由】    營業稅
【裁判全文】
行  政  法  院  判  決                          八十九年度判字第一一三五號
    原      告  莊清平即邁阿蜜房屋租售介紹中心
                              .
    訴訟代理人  張丕光律師
    被      告  臺中市稅捐稽徵處
右當事人間因營業稅事件，原告不服財政部中華民國八十八年二月二十六日台財訴第
000000000號再訴願決定，提起行政訴訟。本院判決如左︰
    主  文
再訴願決定ˋ訴願決定及原處分（復查決定）均撤銷。
    事  實
緣被告以原告自民國七十九年七月一日起至八十六年四月十一日止，收取房租新台幣
（下同）三九、九八四、七○二元，未依法開立統一發票，致漏報銷售額，案經臺中
市警察局第四分局於八十六年四月十二日查獲，移由被告據以核定補徵營業稅一、九
九九、二三五元，並按所漏稅額科處三倍之罰鍰五、九九七、七○○元。原告不服，
申請復查，未獲變更，一再訴願，遞遭決定駁回，遂提起行政訴訟。茲摘敘兩造訴辯
意旨如次：
原告起訴意旨及補充理由略謂︰甲、關於補徵營業稅程序部分：一、查行政法院八十
五年度判字第二二八三號判決揭示：「苟人民不服視同行政處分對之提起訴願、再訴
願，自不得因應為處分機關曾函告進行情形，該函告為通知性質非行政處分，逕認無
行政處分存在，無視擬制之存在，從程序上駁回人民之訴願、再訴願。」本件原告接
獲被告八十六年五月廿五日中市稅法第七○一五○號函示：「貴商號於七十九年七月
一日至八十六年四月十一日銷售房租未依法開立統一發票致短漏報銷售額，涉嫌違章
漏稅，．．．請於八十六年九月五日前繳納本稅一、九九九、二三五元，將繳款書收
據影本寄送至本處法務課一股憑辦．．．」為具體處分情形之通知，自與處分書無殊
。原告不服，爰於八十六年九月五日提出申辯書（現已無申辯制度，故該不服之聲明
雖以申辯書形式提出，但實質上應認為復查之申請），其內容皆為對原核定認事用法
之指摘及不服，而原告提出申請之時間八十六年九月五日，距被告通知時間八十六年
八月廿五日，相差僅十天，顯見原告對本件被告補征營業稅之處分，已於合法時限內
提出復查申請。至補稅之繳款書於八十六年九月十一日始送達，亦無礙原告已提出復
查之申請。更何況對徵稅提出復查申請，已無如以前應先繳二分之一稅款之規定，從
而原告就本件補徵營業稅申請復查，依前揭行政法院判決旨趣，殊不容被告、訴願及
再訴願機關隨意否認與無視，原處分、訴願暨再訴願決定就該部分無可維持。二、按
受理訴願或行政訴訟之機關，固應先就程序上加以審核，合於法定程序者，方能進而
為實體上之審理，其不合者，即應從程序上予以駁回，不能逾越範圍而為實體上之審
定。行政處分如依程序上之理由決定維持者，具有形式上之確定力；如係就實體上之
審理而判決確定者，即兼則形式上及實質上之確定力。依據歷來判決，經行政法院就
實體上終局判決，有確定力之行政處分，如確有違法或不當，或經訴願、再訴願官署
就實體上或程序上之審查而告確定者，如發見錯誤，而均有損害人民權利或利益情形
時，均應依職權撤銷或予以糾正，並非不得變更。此於司法院二十五年院字第一五五
七號解釋及財政部四十七年台財稅發第八三二六號令規定甚明。稅務案件之行政救濟
程序雖較一般行政處分之救濟多一復查程序，但若該稅額之核定確有違法不當，依訴
願法第一條規定及司法院院字第一五五七號解釋，未經復查決定，並非不得訴願，或
經訴願、再訴願決定就實體或程序審查而告確定者，如發現錯誤，而有損害人民權利
或利益時，均應依職權撤銷或予以糾正。三、原告於八十六年九月五日在警局被製作
不實筆錄移送被告審理時，對核定漏稅額即強烈表示異議。而一般稽徵機關核定營業
稅違章漏稅處分書，均將罰鍰及補徵本稅在處分書主文一併敘明，惟獨本件被告八十
六年九月廾日中市稅法字第一七八六九號處分書主文僅列罰鍰，即有瑕疵。其分開製
給七十九年七月至八十六年四月補徵營業稅本稅一、九九九、二三五元，限繳日期八
十六年九月十一日起至八十六年九月二十日止，原告遵照於八十六年九月十五日繳清
本稅，而於同年十一月十日併同罰鍰部分申請復查，並非對核定本稅沒有異議。另被
告八十七年二月五日中市稅法字第九九三九八號復查決定理由四末段：「本處八十六
年九月二十日中市稅法字第一七八六九號處分書僅裁處鍰五、九九七、○○○元，並
未核定補徵營業稅，申請人對原處分之項目逕申請復查，程序顯有未合。雖因申請人
於本處審理期間曾就本處通知其漏稅額一、九九九、二三五元不服提出申辯，惟因尚
未處分，自不得預為提起行政救濟，是以本處以八十六年九月十五日中市稅法字第八
四八九七號函復以『貴中心七十九年七月一日至八十六年四月未依法開立發票違章一
案，請俟收到處分書後，再依規定提起復查。』是本案於行政救濟確定後如有變更核
定漏稅額，再會請業務單位本諸職權辦理更正退稅」云云。是本案被告在核定漏稅額
即補徵本稅部分處分程序上亦有混淆不清，且復查決定書自承略有瑕疵。而訴願、再
訴願機關未予糾正，且指原告未依法申請復查，逕提訴願，程序自有未合，應不予受
理為由，乃維持原處分，經核均無不合云云，被告以瑕疵之處分書及混淆不清，分開
核定處分之補徵本稅及罰鍰程序，暨不一致之限繳日期，故意封殺核定補徵本稅部分
漏稅額之行政救濟程序，陷納稅義務人於不義，損害人民權益，有失租稅程序公平正
義原則。乙、關於補稅及罰鍰之實體部分：一、查原告所出具委託書授權範圍限「於
本年四月一日至四月十二日出國期間，一切公司業務委由本公司副理黃輔宜負責處理
。」所謂公司之業務，係指原告營業登記證上記載之營業範圍而言。至代表原告到派
出所製作筆錄，並非處理公司之業務，且製作筆錄影響原告之權益至鉅，非經原告出
具特別委託書，黃輔宜無權代理原告前往警察局代原告製作筆錄。然警察局冒然以黃
輔宜為對象製作筆錄，充其量其供述為無權代理之供述，除非原告事後承認或被告向
原告確認，否則黃輔宜於筆錄上之各項供認，依民法第五百三十三條及第五百三十五
條規定，對原告應不生效力。其次原告授權黃輔宜代為處理公司業務之期間為八十六
年四月一日至四月十二日，從而縱然原告之委託書為有效，黃輔宜所能供述之業務情
形僅限此十二日間之事，此外，因黃輔宜職務係行政副理，對原告之營業及財務情形
當無知悉之理，在無任何帳表書類佐證之下，其能供述之原告營業情況，應僅八十六
年四月一日至四月十二日間之營業情況而已，其餘情形黃輔宜不知、不能，且不該有
所陳述。被告依據該無權代理且逾越期限之陳述，作為本件違章漏稅事實認定之唯一
證據，顯有瑕疵。二、按稅捐稽徵法關於違章漏稅諸多刑罰之規定，從而關於稅法違
章事件之處理，其關於證據之採擇及認定、應遵循之規定及法理，應與刑事訴訟法規
定者相當，宜一體適用。本件被告僅憑黃輔宜無權代理之片面之詞，未調查其他證據
，亦未向原告確認是否承認黃輔宜之供述，且無原告相關營業收入記戴之任何帳簿、
憑證或文書，僅憑黃輔宜代為處理共十二日間，所謂每日營業額二至三萬元之供詞，
即推定原告自七十九年七月一日起至八十六年四月十一日七年間，每日營業額皆為二
至三萬元，無視刑事訴訟法第一百五十四條、第一百五十六條第二項有關證據採擇之
明確規定，其認事違法濫權至為明確。又黃輔宜未依法具結，不具證人資格，其供述
又為個人意見及推測之詞，依刑事訴訟法第一百六十條規定，不得作為證據。三、營
業有淡旺季，且受景氣、天候、例假日各因素影響。況任何營利事業開業草創初期，
無不慘淡經營，待知名度打開之後，乃能漸入佳境。此外同業林立之惡性競爭，被告
應無不知之理。尤有進者，每日實際營業額，經理人員及會計人員始能瞭解，黃輔宜
為原告之行政副理，而非營業或財務經理或副理，對原告之營業情形，依情據理，不
可能知悉詳情。本件因經理黃貴田於八十六年二月二十八日離職，原告於八十六年四
月一日至十二日出國，指定甫任職月餘之副理黃輔宜為行政業務代理，其所知者，充
其量僅原告授權代理期間共十二日之營業情形而已。且就常人而言，罕有未根據書面
記錄之資料，能知悉自已前一年度收支情形之理，亦無人能未憑任何書面資料，即能
信口且明確說出七年中每日營業情形之理，此為極其明顯之經驗法則。本件警察局強
人所難硬要黃輔宜說出原告每日之營業情形，而黃輔宜為應付員警之無理要求，在無
任何資料、憑證、帳簿佐證之情況下，信口說出原告營業額每日二至三萬元，被告又
未憑任何證據，亦未查證同業間每年住房率之情形，以原告於出國期間，將一切業務
委由黃輔宜負責，顯見其必屬核心人物，對原告業務相當熟稔，率爾據以推測查定七
年每日皆為相同之營業額，根本無視納稅義務人之權益，有違憲法第十五條、第十九
條、稅捐稽徵法第二十一條第一項第一款、財政部八十一年十一月二十三日頒佈之「
各級稽徵機關處理違章漏稅及檢舉漏稅及檢舉案件作業要點」第二十八條規定及行政
法院三十九年判字第二號判例、八十六年度判字第二九九號判決意旨。四、財政部八
十七年八月十日台財訴第000000000號、八十七年十二月二十二日台財訴第
000000000號再訴願決定略以：「原處分機關初查處再訴願人所漏五倍罰鍰
，係依行為時營業稅法第五十一條規定之最低倍數處罰，惟對同一違章行為，於復查
時改處漏稅額三倍罰鍰，該三倍罰鍰與修正營業稅法第五十一條規定之最低倍數，是
否相當，非無斟酌餘地。」故本件罰鍰部分，應請撤銷一再訴願決定及原處分，飭由
原處分機關改按修正營業稅法第五十一條之最低倍數處一倍罰鍰，以符法律平等原則
。又本件兩造意見紛歧，請定期言詞辯論等語。
被告答辯意旨略謂︰甲、關於補徵營業稅部分：一、按「納稅義務人對於核定稅捐之
處分如有不服，應依規定格式，敘明理由，連同證明文件，依左列規定，申請復查：
一、依核定稅額通知書所載有應納稅額或應補徵稅額者，應於繳款書送達後，於繳納
期間屆滿翌日起算三十日內，申請復查。」為稅捐稽徵法第三十五條第一項第一款所
明定。次按「行政官署於受理訴願時，應先就程序上加以審核，合於法定程序者，方
能進而為實體上之審理，其不合法定程序而無可補正者，即應予以駁回。」業經行政
法院四十九年度判字第一號著有判例。二、本件原告自七十九年七月一日起至八十六
年四月十一日止，收取房租金額三九、九八四、七○二元，未依法開立統一發票致漏
報銷售額，案經臺中市警察局查獲，取具談話筆錄移經被告審理屬實，乃核定補徵營
業稅一、九九九、二三五元。原告不服，於八十六年十一月十日申經被告復查決定以
，查該本稅限繳日期為八十六年九月十一日至八十六年九月二十日（星期六），原告
於八十六年九月十五日繳納，依稅捐稽徵法第三十五條第一項第一款規定，其得申請
復查之末日為八十六年十月二十一日（應為十月二十二日），惟原告遲至八十六年十
一月十日始行申請，顯已逾期。次查被告八十六年九月二十日中市稅法字第一七八六
九號處分書僅裁處罰鍰五、九九七、七○○元，並未核定補徵營業稅，原告對未處分
之項目逕申請復查，程序顯有未合為由，乃不予受理。原告仍不服，經一再訴願、再
訴願決定以原告既未依法申請復查，逕提訴願、再訴願，程序自有未合，應不予受理
為由，乃維持原處分。至訴稱已於八十六年九月五日提出申辯書，自宜認係不服核定
之復查申請云云。查截至八十六年九月五日，被告尚未就原告因涉本案而核發繳款書
，更未有任何行政處分（被告八十六年八月十三日中市稅法字第○一四八○四號輔導
繳納本稅函僅屬通知並非處分），所稱已於八十六年九月五日申請復查乙節，自非可
採。再者，系爭營業稅，原告另依稅捐稽徵法第二十八條申請退稅，未獲核准，提起
訴願，亦遭駁回，併此陳明。乙、違反營業稅法科處罰鍰部分：一、按「納稅義務人
違反本法或稅法之規定，適用裁處時之法律。但裁處前之法律有利於納稅義務人者，
適用最有利於納稅義務人之法律。」為八十五年七月三十日增訂公布之稅捐稽徵法第
四十八條之三所明定。次按「營業人有左列情形之一者，主管稽徵機關得依照查得之
資料，核定其銷售額及應納稅額，並補徵之：四、短報、漏報銷售額者。」「納稅義
務人，有左列情形之一者，除追繳稅款外，按所漏稅額處五倍至十倍罰鍰，並得停止
其營業：一、．．三、短報或漏報銷售額者。」及「納稅義務人，有左列情形之一者
，除追繳稅款外，按所漏稅額處一倍至十倍罰鍰，並得停止其營業: 一、．．三、短
報或漏報銷售額者。」分別為行為時營業稅法第四十三條第一項第四款、第五十一條
第三款及八十四年八月二日修正公布之營業稅法第五十一條第三款所規定。又「八十
五年七月三十日修正公布之稅捐稽徵法第四十八條之三規定「納稅義務人違反本法或
稅法之規定，適用裁處時之法律。但裁處前之法律有利於納稅義務人者，適用最有利
於納稅義務人之法律。」上開法條所稱之裁處，依修正理由說明，包括訴願、再訴願
及行政訴訟之決定或判決。準此，稅捐稽徵法第四十八條之三修正公布生效時仍在復
查、訴願、再訴願及行政訴訟中，尚未裁罰確定之案件，均有該條之適用。」復為財
政部八十五年八月二日台財稅第八五一九二一四八七號函釋在案。本件原告自七十九
年七月一日起至八十六年四月十一日止，收取房租金額三九、九八四、七○二元，未
依法開立統一發票致漏報銷售額，案經臺中市警察局第四分局於八十六年四月十二日
查獲，取具談話筆錄移由被告審查，被告於八十六年九月二十日依八十四年八月二日
修正公布之營業稅法第五十一條第三款規定核定按所漏稅額一、九九九、二三五元，
科處三倍罰鍰五、九九七、七○○元。原告不服，主張減除農曆節慶、颱風無人問津
空屋期，每日實際收入約九、○○○元至一○、○○○元云云。申經被告復查決定以
，被告裁罰依據之談話筆錄，係原告之副理黃輔宜於八十六年四月十二日持董事長莊
清平出具之委託書，在臺中市警察局第四分局南屯派出所所製作，據黃輔宜稱，該中
心總坪數（使用面積）八十五坪（應為八五八坪之誤繕），每日營業額二至三萬元，
每月營業額六十至九十萬元，員工十五人，平均薪資貳萬元。又按前述委託書載「一
、黃輔宜君自七十九年五月二十日服務迄今，目前擔任副理職務，負責公司一切行政
業務。二、本人莊清平君擔任公司董事長，於本年四月一日至四月十二日出國期間，
一切公司業務委由本公司副理黃輔宜君負責處理。」顯見黃輔宜必屬公司核心人物，
對公司業務相當熟稔，始得董事長信賴，而予授權代理業務，其言必也可信。被告按
筆錄所稱每日營業額二至三萬元，每月營業額六十至九十萬元之中數，核認原告每日
營業額二萬五千元，每月營業額七十五萬元，即已考量影響營業收入穩定性之客觀因
素。又復查主張尚有其他空屋期，惟未舉證以實其說，核不足採。況以其每月基本薪
資至少三十萬元，外加龐大使用面積租金成本及其他銷管費用，所稱每月收入約三十
萬元，實不足取為由，乃維持原核定，原告仍不服，提起訴願，主張原告自開業迄今
，每月之實際營業額究有若干？應為掌理營業期間之主事人員，亦即經理人員及會計
人員，始能暸解。第查該期間之經理係黃貴田，該員於八十六年二月二十八日離職，
一時找無適當人選，暫由總務黃輔宜兼任，其接任僅月餘，對業務成績尚未進入狀況
，豈能暸解開業迄今至目前業績數字，純係捕風捉影，隨便推測而已。原告之客源，
來自有車輛之階層，來店目的全為商業談論之秘密往來，亦即原車入內，談畢原車駛
出，是同時間容納車輛衹有二十五位，減除自用及備急用四位外，實際容納額度衹有
二十一位。申言之，全部客滿，亦衹有二十一位而已，依休息四小時為一單位，每單
位價格五百元計算，每日最高收入僅為一萬五百元而已，減除逢農曆節慶、颱風無人
問津空房期，實際收入約在九千元至一萬元，已算不錯等語，惟經一再訴願決定，持
與本處相同論見，遞予駁回。茲原告仍執前詞爭執，揆諸前揭規定，自難謂有理由。
至稱其授權黃輔宜代為處理公司業務之期間為八十六年四月一日至八十六年四月十二
日，縱然委託書為有效，黃輔宜所能供述之業務情形，僅限此十二日間之事云云。查
該委託書所載，乃授權黃輔宜於八十六年四月一日至四月十二日期間負責處理公司一
切業務，既謂一切業務，即無任何授權範圍之限制，況該業務究係之前已發生，抑日
後始需履行而應預為處理者，均未見委託書有業務種類、業務發生之起訖期間等限制
之敘述，則其訴稱，顯與委託書所載事實相左，自無採從餘地，請駁回其訴等語。
  理  由
按「行政機關行使公權力，就特定具體之公法事件所為對外發生法律上效果之單方行
政行為，皆屬行政處分，不因其用語、形式以及是否有後續行為或記載不得聲明不服
之文字而有異。若行政機關以通知書名義製作，直接影響人民權利義務關係，且實際
上已對外發生效力者，如以仍有後續處分行為，或載有不得提起訴願，而視其為非行
政處分，自與憲法保障人民訴願及訴訟權利之意旨不符。」司法院釋字第四二三號著
有解釋可參。本件被告於八十六年八月廿五日中市稅法字第七○一五○號函（被告答
辯書誤載為八十六年八月十三日中市稅法字第○一四八○四號函）載「貴商號於七十
九年七月一日至八十六年四月十一日銷售房租未依法開立統一發票致短漏報銷售額，
涉嫌違章漏稅，請於八十六年九月五日前繳納本稅一、九九九、二三五元，將繳款書
收據影本寄送至本處法務課一股憑辦。」被告雖辯稱該函為輔導繳納本稅函，僅屬通
知，並非處分云云。惟查該函係經被告承辦人員提出審查報告，經主管核准再經裁罰
小組審議通過後發出，係就特定具體之公法事件所為對外發生法律上效果之單方行為
，且已直接影響人民權利義務關係，縱被告仍有後續處分行為（開繳款書等），依首
開大法官會議解釋，仍應認為係行政處分。原告就該處分業已於八十六年九月五日提
出申辯書，對被指短報銷售額，涉嫌違章，應繳本稅一、九九九、二三五元不服，應
認係不服核定之復查申請。而被告於八十六年九月十五日中市稅法字第八四八九七號
函復以「貴中心七十九年七月一日至八十六年四月未依法開立發票違章一案，請俟收
到處分書後，再依規定提起復查。」顯未就該復查申請為調查，並為復查決定。就補
徵營業稅部分，被告固另發給限繳日期八十六年九月十一日起至八十六年九月二十日
之繳款書，原告依限於九月十五日補繳，惟不影響其原已提起之復查申請。嗣被告八
十六年九月二十日中市稅法字第一七八六九號所發處分書裁處原告罰鍰五、九九七、
七○○元，原告復申請復查。被告復查決定就本稅部分謂：「查該本稅部分限繳日期
為八十六年九月二十日，依稅捐稽徵法第三十五條第一項第一款規定，其得申請復查
之末日為八十六年十月二十一日，惟申請人遲至八十六年十一月十日始行申請，顯已
逾期。次查本處八十六年九月二十日中市稅法字第一七八六九號處分書僅載裁處罰鍰
五、九九七、七○○元，並未核定補徵營業稅，申請人對原處分之項目逕申請復查，
程序顯有未合。雖因申請人於本處審理期間曾就本處通知其漏稅額一、九九九、二三
五元不服，提出申辯，惟因尚未處分，自不得預為提起行政救濟．．．」微論被告於
開繳款書時，未依稅捐稽徵法第三十五條第一項第一款發給「核定稅額通知書」（被
告八十六年九月二十日中市稅法字第一七八六九號所發處分書，據被告自稱並未核定
補徵營業稅），僅核發繳款書是否妥適，且如前所述，原告八十六年九月五日提出申
辯書，應視為係對被告本稅補徵處分之復查申請，並未逾期，復查決定認原告就本稅
之復查申請逾期，自屬違誤。一再訴願決定未予糾正，遞以原告未依法申請復查，逕
提訴願、再訴願，程序不合，而不予受理，俱有未當，原告執以指摘為有理由，應由
本院將補徵營業稅部分之再訴願、訴願決定及原處分（復查決）均撤銷，由被告就此
部分另為適法決定。至違反營業稅法科處罰鍰部分，與前開補徵營業稅之成立與否及
其金額應為若干有附麗關係，自應將此部分之再訴願、訴願決定及原處分（復查決定
）一併撤銷發回，由被告另為適當之處理另據黃輔宜稱：原告每月營業額六十萬至九
十萬元。被告核定每月七十五萬元，與上開證據似不相符，被告重為處分時，應併予
斟酌，附此指明。又本件事證明確，原告聲請行言詞辯論，並無必要。
據上論結，本件原告之訴為有理由，爰依行政訴訟法第二十六條前段，判決如主文。
中    華    民    國     八十九      年      四      月      二十       日
                    行 政 法 院 第 一 庭
                                審 判 長 評  事      黃  綠  星
                                         評  事      尤  三  謀
                                         評  事      藍  獻  林
                                         評  事      黃  璽  君
                                         評  事      鄭  忠  仁
右  正  本  證  明  與  原  本  無  異
                                         法院書記官  邱  彰  德
中    華    民    國     八十九      年      四      月      二十       日


司法院資訊處製作；財團法人民間司法改革基金會備份。
